臺灣高等法院民事判決　　　　　　　　　95年度勞上字第88號
上　訴　人
即被上訴人　辛○○
訴訟代理人　林鳳秋律師
複 代理 人　詹素芬律師
被上訴人即
上　訴　人　台灣職業高爾夫協會
兼　　　上
法定代理人　寅○○
被 上訴 人　戊○○
　　　　　　乙○○
　　　　　　丁○○
　　　　　　庚○○
　　　　　　壬○○
　　　　　　丑○○
　　　　　　卯○○
　　　　　　辰○○
　　　　　　巳○○
　　　　　　丙○○
　　　　　　己○○
　　　　　　子○○
　　　　　　甲○○
　　　　　　癸○○
共　　　同
訴訟代理人　林吉雄律師
上列當事人間侵權行為損害賠償等事件，上訴人對於中華民國95
年9月21日臺灣士林地方法院94年度勞訴字第2號第一審判決各自
提起上訴，本院於96年5月1日言詞辯論終結，判決如下：
    主      文
上訴人辛○○、台灣職業高爾夫協會之上訴均駁回。
第二審訴訟費用由上訴人辛○○、台灣職業高爾夫協會各自負擔
。
    事實及理由
一被上訴人即上訴人台灣職業高爾夫協會（下稱高爾夫協會）法
  定代理人原為戊○○，並於94年4月6日委任林吉雄律師為訴訟
  代理人（原審卷第20-1、20-2頁），嗣其法定代理人於原審繫
  屬時之94年8月22日變更為寅○○（本院卷第60頁）， 依民事
  訴訟法第173條前段「第一百六十八條、 第一百六十九條第一
  項及第一百七十條至前條之規定，於有訴訟代理人時不適用之
  」之規定，訴訟程序不當然停止，然迄原審送達判決正本時生
  當然停止之效果， 此部分已經原審於96年1月29日裁定命寅○
  ○為高爾夫協會之法定代理人，續行訴訟程序（本院卷第10-1
  頁）。另上訴人即被上訴人辛○○請求刊登道歉啟事部分，於
  原審聲明「‧‧‧刊登如附件一之道歉啟事於『判決確定後之
  最新一期高爾夫協會之會員大會記錄』，並公告於協會公告欄
  三日，及寄發予臺灣職業高爾夫協會各會員」，於本院聲明「
  ‧‧‧應刊登道歉啟事（如附件一）於『臺灣職業高爾夫協會
  之會員大會記錄』，並公告於協會公告欄三日，及寄發予臺灣
  職業高爾夫協會各會員」，核屬不變更訴訟標的，而補充或更
  正事實上或法律上之陳述者，依民事訴訟法第256條之規定，
  非為訴之變更或追加。
二辛○○起訴主張：伊於民國91年 3月15日遭高爾夫協會以伊負
  責保管高爾夫協會73年以前之重要資料（下稱系爭資料），違
  背主管即被上訴人甲○○之指示或擅自丟棄、或委由清潔工丟
  棄系爭資料為由非法解雇，經提起確認僱傭關係存在之訴，伊
  獲勝訴確定，於93年5月17日復職， 嗣因被上訴人等人之行為
  ，被迫於93年 9月30日離職。被上訴人戊○○、巳○○、庚○
  ○、辰○○、乙○○、丁○○、丙○○、子○○（下稱戊○○
  等8人）於93年5月13日理監事會議，以伊未盡監督責任致系爭
  資料遺失，未盡忠職守且嚴重失職為由，決議對伊記二大過並
  降薪處分。然伊無失職情事，該決議違反法令無效，伊委由律
  師於93年 5月17日發函要求高爾夫球協會說明原因，惟高爾夫
  球協會仍於翌日將此決議公告並函知各會員，戊○○等八人所
  為上開決議、高爾夫球協會所為公告及函知會員等行為，共同
  侵害伊名譽權，再戊○○等８人為高爾夫協會聘用，應連帶賠
  償新臺幣（下同）15萬元、並回復伊名譽，伊並得確認前開決
  議之處分對伊無效。伊於復職後，被上訴人戊○○、乙○○、
  丁○○、庚○○、壬○○、丑○○、葉隆治、卯○○、辰○○
  、巳○○、丙○○、己○○、子○○、癸○○共同決議由甲○
  ○（下稱被上訴人等15人）執行侵害伊工作權之行為（如不給
  予辦公工具、要求做清潔工作等），並於伊座位上方裝設監視
  攝影鏡頭，甲○○更架設監聽設備，令伊生活於恐懼中，致精
  神衰弱，需服用藥物，被上訴人等15人共同侵害伊之身體、隱
  私及工作權，高爾夫協會為被上訴人等15人之僱用人，應連帶
  賠償伊15萬元。另被上訴人戊○○、丁○○、庚○○、壬○○
  、寅○○、卯○○、丙○○、子○○、甲○○（下稱戊○○等
  9人）於93年6月29日臺北高爾夫俱樂部理監事聯席會議中，以
  不當言語質問、公然侮辱伊，共同侵害伊名譽及身體權，高爾
  夫協會為戊○○等９人之僱用人，應連帶賠償15萬元。再高爾
  夫協會違法決議將伊之月薪由36,161元降為27,000元，應給付
  伊薪資差額41,225元。爰依民法第184條第1項、第185條第1項
  、第188條、第195條、伊與高爾夫協會間之僱傭關係，求為判
  決(一)戊○○等８人及高爾夫協會連帶給付15萬元，及自93年12
  月27日起加計法定遲延利息；(二)被上訴人等15人及高爾夫協會
  連帶給付15萬元，及自93年12月27日起加計法定遲延利息；(三)
  戊○○等９人及高爾夫協會連帶給付15萬元，及自93年12月27
  日起加計法定遲延利息；(四)戊○○等８人及高爾夫協會，刊登
  如附件一之道歉啟事於判決確定後之最新一期高爾夫協會之會
  員大會記錄，並公告於協會公告欄三日，及寄發予臺灣職業高
  爾夫協會各會員；(五)確認高爾夫協會93年 5月13日理監事聯席
  會對辛○○之處分決議無效；(六)高爾夫協會給付41,225元，及
  自93年12月27日起加計法定遲延利息。
  原審命高爾夫協會給付41,225元，及自93年12月27日起加計法
  定遲延利息，駁回辛○○其餘之請求。辛○○提起上訴，聲明
  ：
  (一)原判決不利於辛○○部分均廢棄。
  (二)上廢棄部分，請求判決：
    1.被上訴人戊○○、巳○○、庚○○、辰○○、乙○○、丁
      ○○、丙○○、子○○及高爾夫協會應連帶給付辛○○15
      萬元，及自起訴狀繕本送達翌日起至清償日止，按年息５
      ％計算之利息。
    2.被上訴人戊○○、乙○○、丁○○、庚○○、壬○○、丑
      ○○、寅○○、卯○○、辰○○、巳○○、丙○○、己○
      ○、子○○、癸○○、甲○○及高爾夫協會應連帶給付辛
      ○○15萬元，及自起訴狀繕本送達翌日起至清償日止，按
      年息5％分之五計算之利息。
    3.被上訴人戊○○、丁○○、庚○○、壬○○、寅○○、卯
      ○○、丙○○、子○○、甲○○及高爾夫協會應連帶給付
      辛○○15萬元，及自起訴狀繕本送達翌日起至清償日止，
      按年息5％計算之利息。
    4.被上訴人戊○○、巳○○、庚○○、辰○○、乙○○、丁
      ○○、丙○○、子○○等及高爾夫協會，應刊登道歉啟事
      （如附件一）於臺灣職業高爾夫協會之會員大會記錄，並
      公告於協會公告欄三日，及寄發予臺灣職業高爾夫協會各
      會員。
    5.確認被上訴人高爾夫協會93年 5月13日理監事聯席會對辛
      ○○之處分決議無效。
  對上訴人高爾夫協會之上訴則答辯聲明：駁回對造之上訴。
三高爾夫協會及其餘被上訴人則以：辛○○於91年農曆年前，擔
  任總務工作時，未盡監督之責，致清潔工至高爾夫協會辦公室
  清理垃圾時，將系爭資料丟棄，確有失職情事，戊○○等８人
  於93年5月13日依法決議對上訴人記二大過及降薪處分， 暨高
  爾夫協會於同月18日將此決議公告並函知各會員等行為，無侵
  害辛○○名譽權情事，辛○○請求戊○○等８人及高爾夫協會
  負連帶賠償責任、刊登、公告及寄發道歉啟事，並確認該決議
  對上訴人無效，均屬無據。辛○○既為高爾夫協會員工，自應
  遵守調整後之工作內容，不得異議，且加裝監視攝影設備為監
  督工作人員所必要者，未侵害上訴人隱私權；否認戊○○等９
  人於93年 6月29日之臺北高爾夫俱樂部會議言語公然侮辱辛○
  ○人情事。辛○○按月受領月薪27,000元，顯對更新之僱傭契
  約內容已承諾，不得再請求薪資差額等語，資為抗辯。
  高爾夫協會就其原審敗訴部分提起上訴，上訴聲明：
  (一)原判決關於高爾夫協會敗訴部分廢棄。
  (二)上廢棄部分駁回對造在第一審之訴。
  (三)如不利於高爾夫協會之判決，請准提供擔保免予假執行。
  (四)答辯聲明：駁回對造之上訴。
  其餘被上訴人對辛○○之上訴，答辯聲明：
  (一)上訴駁回。
  (二)如受不利判決，請准提供擔保免予假執行。
四辛○○主張前揭事實，提出原審91年度重訴字第２號歷審判決
  、復職通知、93年5月13日之理監事會會議紀錄、 公告、律師
  函、診斷證明書、甲○○辭職信、律師函等件為證（原審調字
  卷第23-69頁）。兩造就：(一) 辛○○原為高爾夫協會之總務人
  員，於91年3月15日被解雇，其提起確認僱傭關係存在之訴（
  下稱相關另案）， 經原審91年度重勞訴字第2號判決（下稱原
  審另案判決）、本院92年度勞上字第41號判決（下稱本院另案
  判決）、最高法院93年度臺上字第605號 裁定勝訴確定在案後
  ，於93年5月17日復職，另於93年9月30日辭職；(二)戊○○等８
  人於93年5月13日理監事會議中， 以辛○○未盡職守、嚴重失
  職為由，依社會團體工作人員管理辦法第13條第1項第1款未盡
  忠職守及同辦法第17條第4款記二大過處分，另依同法第7章工
  作考核標準降等降薪處分，將其薪資由36,161元降為27,000元
  ，並於93年5月18日將此決議公告及函知各會員；(三) 辛○○復
  職後，經重新調整工作內容為清潔打掃工作等，其座位上方設
  有監視攝影鏡頭。其嗣於93年9月30日辭職， 終止與高爾夫協
  會之勞動契約前，月薪為27,000元；(四)如高爾夫協會將辛○○
  降薪不合法，則尚積欠辛○○之薪資為41,225元；(五)被上訴人
  甲○○於93年間為高爾夫協會之受僱人等情不爭執；另被上訴
  人就原證6、11- 20、辛○○提出之高爾夫協會93年6月29日第
  4屆第9次理監事聯席會議紀錄譯文之真正不爭執。
五辛○○主張戊○○等8人於93年5月13日之理監事會議中，以辛
  ○○未盡職守、嚴重失職為由，決議依社會團體工作人員管理
  辦法第13條第１項第1款未盡忠職守及同辦法第17條第4款記二
  大過處分，另依同辦法第７章工作考核標準降等降薪處分，將
  其薪資由36,161元降為27,000元， 高爾夫協會並於93年5月18
  日將此決議公告及函知各會員等情，雖為被上訴人等人所不爭
  執，惟被上訴人以前開情詞置辯。查辛○○係依民法第184第1
  項、第185條第1項、第188條及第195條之規定請求戊○○等８
  人及高爾夫協會連帶賠償15萬元本息、刊登道歉啟事並確認上
  開對上訴人處分之決議無效（原審調字卷第10-11頁）。 惟按
  上開侵權行為損害賠償之構成要件，客觀要件為：加害人有加
  害行為、行為須不法、須侵害權利、發生損害、及加害行為與
  損害間有因果關係存在；主觀要件則為：責任能力即侵權行為
  能力、有故意或過失即意思責任等要件。若缺少其中任一要件
  ，即不得認構成侵權行為。次按名譽固為人格權之一，而得為
  侵權行為之客體，法律並設有保障人格權之規定，分別在刑法
  及民法各設有保護之規定。而言論自由則為人民之基本權利，
  憲法第11條亦有明文保障，國家應給予最大限度之維護，俾其
  實現自我、溝通意見、追求真理及監督各種政治或社會活動之
  功能得以發揮。雖為兼顧對個人名譽、隱私、商譽及公共利益
  之保護，非不得以法律對言論自由依其傳播方式為合理之限制
  （憲法第23條規定參照）。參以刑法第310條第1項及第２項誹
  謗罪雖係保護個人法益而設，為防止妨礙他人之自由權利所必
  要，同條第３項前段對誹謗之事，能證明其為真實者不罰，則
  係針對言論內容與事實相符者之保障，並藉以限定刑罰權之範
  圍，但並非謂指摘或傳述誹謗事項之行為人，必須自行證明其
  言論內容確屬真實，始能免於刑責。惟行為人雖不能證明言論
  內容為真實，但依其所提證據資料，認為行為人有相當理由確
  信其為真實者，即不能以誹謗罪之刑責相繩（大法官會議釋字
  第509號解釋）， 雖民法上侵權行為不分故意或過失均可成立
  ，然參照上開大法官會議釋字第509號解釋之意旨， 如行為人
  依其所提證據資料，認為行為人有相當理由確信其為真實者，
  屬於非明知不實、或以假設語氣而有所質疑時，即不得遽認有
  侵害名譽之故意或過失。經查，高爾夫協會於相關另案辯稱終
  止與辛○○間之僱傭契約，無非以辛○○違背主管甲○○之指
  示擅自丟棄系爭資料及委請清潔工並指派丟棄重要資料為據（
  原審另案第8、11頁、本院另案判決第2頁－原審調字卷第30、
  33、43頁）。原審、本院另案判決雖認定：「是原告（辛○○
  ）主張系爭被告協會之歷史資料非原告職務上所保管，應可採
  信‧‧‧是縱依證人甲○○所述，亦僅得證明原告找清潔工人
  到被告協會辦公室清理垃圾時，將系爭被告協會之歷史資料當
  作垃圾丟掉，而非原告『故意』將該資料交由清潔工人丟棄」
  等語，系爭資料非原告保管物品，雖係原告找清潔工來打掃，
  也非原告故意將所謂重要資料交由清潔工丟棄」、「則系爭資
  料既非辛○○職務上所應保管者，要難認系爭資料之遺失有何
  違反工作規則之情形，亦難認辛○○有何違反高爾夫協會所訂
  服務規定‧‧‧之情形。是高爾夫協會辯稱辛○○丟棄系爭資
  料即違反工作規則，情節重大，已不足採」云云（原審調字卷
  第37、46頁）；然本院另案判決同時認定：「縱認證人甲○○
  所述屬實，亦僅足證明係辛○○找清潔工人至高爾夫協會辦公
  室清理垃圾時，工人將系爭資料丟掉，尚不足認定辛○○有何
  故意或過失將系爭資料交由清潔工人丟棄之情形。又系爭資料
  既非辛○○所負責保管，並置於地上，該處復非辛○○會進出
  之處乙節，亦經證人甲○○證述明確，而垃圾係堆放在影印機
  旁，距系爭資料堆放處有一段距離‧‧‧益見該資料之遺失，
  是否得確認係辛○○故意或過失所為，容有疑義」等語（原審
  調字卷第47-48頁）。 顯然原審、本院另案判決僅就高爾夫協
  會上開辯稱終止與辛○○間之僱傭契約是否合法予以認定，另
  案判決結果僅排除辛○○有保管系爭資料之義務、辛○○「主
  動」丟棄系爭資料或是「指示」清潔工丟棄系爭資料等情，並
  未探討辛○○當時有無負責監工、有無違反監督之義務而使清
  潔工將系爭資料丟棄等情。參酌辛○○亦不爭執其當時擔任總
  務工作，確找清潔工至高爾夫協會辦公室清理垃圾後，發生系
  爭資料遺失之情事，則戊○○等8人於93年5月13日之理監事會
  議中，以上訴人於91年農曆年前，擔任總務，在場負責監工，
  在其監督下任由清潔工將系爭資料丟棄，有失職情事、嚴重失
  職為由，決議依社會團體工作人員管理辦法第13條第1項第1款
  未盡忠職守及同辦法第17條第4款記二大過處分，另依同法第7
  章工作考核標準降等降薪處分之決議， 將辛○○之月薪由36,
  161元降為27,000元，並由高爾夫協會於93年5月18日將此決議
  公告及函知各會員等情，應認戊○○等８人及高爾夫協會於決
  議當時，有相當理由確信其為真實，即其等主觀認定辛○○確
  未盡監工之責任，縱令被上訴人等迄今無法舉證證明上開認定
  為真正，亦不得遽認戊○○等８人、高爾夫協會上開決議將辛
  ○○記過、減薪、將決議公告及函知各會員之時，有侵害辛○
  ○名譽權之故意或過失，簡言之，戊○○等８人、高爾夫協會
  前開行為不構成對於上訴人名譽權之侵權行為，則其請求戊○
  ○等８人、高爾夫協會連帶賠償15萬元本息、刊登道歉啟事，
  並無理由。其另以前開理監事會議決議對其所為之記過及降薪
  處分無法律依據，該決議內容因違反法令或章程而無效，依民
  法第56條第２項，請求確認上開對辛○○之處分決議無效云云
  。然按社團法人總會之決議有違反法令或章程時，對該決議原
  不同意之社員，得請求法院宣告其決議為無效，民法第56條固
  有明文規定。惟此條規定，僅適用於總會之決議。如理監事之
  決議有違反法令或章程時，要不得援用上開法條規定提起同一
  訴訟（最高法院64年度臺上字第2628號判例要旨參照），則辛
  ○○依民法56條第2項之規定，請求確認高爾夫協會93年5月13
  日理監事聯席會對辛○○之處分決議無效云云，亦屬無據。又
  按「確認法律關係之訴，非原告有即受確認判決之法律上利益
  者，不得提起之；確認證書真偽或為法律關係基礎事實存否之
  訴，亦同。前項確認法律關係基礎事實存否之訴，以原告不能
  提起他訴訟者為限」，民事訴訟法第247條第1項、 第2項定有
  明文。苟辛○○認高爾夫協會93年 5月13日理監事聯席會對辛
  ○○之處分決議有無效之情形，雖不得依民法第56條第２項之
  規定，請求確認高爾夫協會93年 5月13日理監事聯席會對辛○
  ○之處分決議無效，仍非不得依民事訴訟法第 247條之規定提
  起確認之訴，惟依同條第２項之規定，以辛○○不能提起他訴
  訟者為限，而辛○○可提起確認僱傭關係存在等訴訟，且已提
  起並獲勝訴判決確定，是依民事訴訟法第247條第2項之規定，
  辛○○仍不得請求確認高爾夫協會93年 5月13日理監事聯席會
  對辛○○之處分決議無效。以上，辛○○請求確認高爾夫協會
  93年5月13日理監事聯席會對辛○○之處分決議無效， 於法無
  據，不應准許。
六辛○○另主張其於復職後，戊○○等15人除甲○○外共同決議
  ，而由甲○○執行侵害辛○○工作權之行為，如不發給辦公工
  具、要求做清潔工作等，並於辛○○座位上方裝設監視攝影鏡
  頭，甲○○更架設監聽設備，使辛○○生活於恐懼中致精神衰
  弱，需服用藥物，戊○○等15人共同侵害辛○○之身體、隱私
  及工作權，而高爾夫協會為戊○○等15人之僱用人，亦應負連
  帶賠償責任，爰依民法第184第1項、 第185條第1項、第188條
  及第195條第1項之規定，請求戊○○等15人及高爾夫協會連帶
  賠償15萬元云云。經查，辛○○主張於其復職上班後，高爾夫
  協會幾乎全部時間要辛○○枯坐、乾等、不發給辦公工具（如
  電腦、電話）、不准閱讀、不准偷偷寫字，以及甲○○架設監
  聽設備等情，為被上訴人所否認，辛○○迄未舉證以實其說，
  自難認其此部份之主張為真實。另被上訴人固不否認於辛○○
  復職後，由高爾夫協會重新調整工作內容，包括清潔打掃工作
  等，且事先確經戊○○等15人除甲○○外之14人之決議調整等
  情，另有高爾夫協會93年6月29日第4屆第９次理監事聯席會議
  紀錄第5頁可參（原審卷第221頁）。然關於辛○○在高爾夫協
  會之工作內容，依兩造所不爭執之原證13職務分配表（原審卷
  第121頁） 記載辛○○之職務內容非固定不能變更，此觀辛○
  ○職務內容第７點載「臨時交辦事項」即明，換言之，其職務
  內容，除1至6點所載之固定工作，尚有經高爾夫協會臨時交辦
  之各事項，則被上訴人決議調整其工作內容包括清潔工作，依
  上開職務分配表其職務內容第7點臨時交辦之事項， 尚難認調
  整辛○○工作之結果，有侵害其之工作權或貶抑人格情事。至
  辛○○所稱高爾夫協會於其復職後，在辦公室內加裝監視器，
  其中一個攝影鏡頭即裝設在辛○○座位之頭頂，已侵害其身體
  權、隱私權與工作權云云。然據證人即高爾夫協會職員劉克倫
  於原審到場證稱：「監視器是在原告復職之前就裝了，這是甲
  ○○提議的，最主要是怕小偷進來偷，討論的時候並沒有針對
  原告本人」、「（在裝監視器的時候，裝的位置你是否知道？
  ）我不知道是誰指示裝的，辦公室有裝四個鏡頭，有三個鏡頭
  是照辦公室裡面，我自己上面也有監視器，應該並沒有針對原
  告，辦公室裡面有四個員工」等語（原審卷第201、202頁），
  則辛○○主張其復職後，高爾夫協會加裝監視器，且其中一鏡
  頭在其座位頭頂云云，與事實不符，上開監視器既非在其復職
  後始加裝，又所加裝之監視器係為防盜監視，非針對個人，亦
  不能認高爾夫協會裝設監視器之行為，有侵害其身體權、隱私
  權與工作權之故意或過失，從而，辛○○請求戊○○等15人及
  高爾夫協會連帶賠償15萬元本息，亦屬無據。
七辛○○再主張戊○○等９人於臺北高爾夫俱樂部93年6月9日會
  議中，以「律師函內容都是你的意思嗎？」、「你看過所有發
  函內容嗎？」、「你為何要全體理監事六月二十二日到事務所
  開會，而不是到協會開會？」、「你為何會有各個理監事地址
  ？」、「你未與理事長通過電話，為何律師函中指出理事長口
  出穢言？」、「你是從誰口中得知有人說公務車你遭破壞，如
  果你不說出是誰，我們就會認為是你自己說的」等言語質問上
  訴人，並不管確定判決之內容，當場斥責以「法院判決不能開
  除你，但你仍然有過失，應被記二大過處分」、「收舊報的黃
  松雄曾說，從桌上收了一箱東西，但不知內容為何，你是總務
  ，應負監督之責，豈能讓人任意收走協會東西」質問辛○○，
  被上訴人甲○○更稱「就是你指示黃松雄收走那箱東西的」、
  「就是我不在，你才敢丟的」，理事長更是當場宣佈「我堅持
  對你維持原處分」，「你若是不同意理監事之處分，那就再告
  吧」等語，復以「5月16日復職前一天， 沒經電話聯絡就跑到
  我家拜訪，真沒禮貌」、「你犯錯、失職、以下犯上、洩密理
  監事地址給律師，現在還沒有一點悔意」、 「5月17日得知處
  分內容（5月13日之會議記錄） 是未經理事長簽名的公司機密
  ，竟外洩至律師事務所。如此之行為，往後理事長豈敢交付事
  情給你，為此我還要加記你一小過處分」、「妳不用懷疑，理
  監事都有簽名，當然是理監事決定的」等不實言論指責辛○○
  ，將其污名化，自行推翻確定判決內容，強要其認罪，核屬公
  然侮辱、恐嚇逼迫承認被上訴人所指莫須有罪名，嚴重侵害其
  名譽權、身體權云云。然查， 依兩造所不爭執之93年6月29日
  高爾夫協會第4屆第9次理監事聯席會議紀錄譯文內容，當天出
  席之高爾夫協會理監事雖就辛○○委由律師所發之存證信函、
  原審、本院另案判決結果、辛○○表示聽聞公務車遭人破壞等
  情形發表意見，並指責其就系爭資料之遺失仍有過失、高爾夫
  協會之公文未寄給各會員前，辛○○已將公文交予律師之行為
  ，記其一小過處分等情。惟其出席該會議，人身自由未受任何
  拘束，上開會議之過程，僅是與會者各抒己見，辛○○亦有充
  分陳述意見之機會（原審卷第217-224 頁上載諸多辛○○發言
  之紀錄），且戊○○等９人上開關於存證信函、公務車遭破壞
  之意見表示，均係以假設語氣而有所質疑之用詞；就本院另案
  判決結果發表意見，並指責辛○○就系爭資料之遺失仍有過失
  一節，則係戊○○等９人主觀上仍認其就系爭資料之遺失有未
  盡監督之責（以上見原審卷第164-169、217-226頁），均不得
  遽認戊○○等９人有侵害辛○○名譽權之故意或過失。再就高
  爾夫協會之公文未寄給各會員前辛○○確將公文交予律師之行
  為，辛○○並未否認，僅辯稱該公文內容非屬機密云云（原審
  卷第222頁）， 則兩造間僅就高爾夫協會內部公文性質是否為
  機密有所爭執，高爾夫協會主觀認定辛○○前開行為已違反工
  作規則之規定記辛○○一小過處分，亦不能遽以認定戊○○等
  ９人、高爾夫協會有何侵害辛○○名譽權、身體權之故意或過
  失，從而，其依民法第184第1項、 第185條第1項、第188條及
  第195條第1項之規定，請求戊○○等９人及高爾夫協會連帶賠
  償15萬元本息，亦屬無據。
八以上，戊○○等8人於高爾夫協會93年5月13日理監事會議中，
  對辛○○做出記二大過及降薪之處分，高爾夫協會將此決議公
  告並函知各會員等行為，以及辛○○復職後，戊○○等15人決
  議調整並執行辛○○之工作內容，由高爾夫協會執行、在辛○
  ○座位上方裝設監視攝影鏡頭等行為，均不能認有侵害辛○○
  名譽之故意或過失。而辛○○以高爾夫協會93年 5月13日理監
  事會議決議對辛○○所為之記過及降薪處分並無法律依據，依
  民法第56條第２項規定，請求確認上開對辛○○之處分決議無
  效云云，亦因民法第56條第２項不適用本件理監事之決議，或
  依民事訴訟法第247條第2項之規定，辛○○亦不得提起上開確
  認無效之訴，則辛○○提起確認上開會議決議之理監事對辛○
  ○之處分決議無效，亦無理由。另戊○○等９人於臺北高爾夫
  俱樂部93年 6月29日會議中與辛○○之言詞往來及所做出之記
  小過處分，亦不能認為有侵害辛○○之名譽及身體權之故意或
  過失，則其請求戊○○等８人與高爾夫協會、戊○○等15人與
  高爾夫協會、戊○○等９人與高爾夫協會賠償辛○○非財產損
  害賠償各15萬元，及均自93年12月27日起至清償日止，按年息
  5％ 計算之利息（即辛○○上訴聲明1.、2.、3.部分）、戊○
  ○等８人及高爾夫協會刊登道歉啟事等如聲明4.部分，暨請求
  確認高爾夫協議93年 5月13日理監事聯席會對辛○○之處分決
  議無效（辛○○上訴聲明6.部分），均於法無據，應予駁回。
九戊○○等8人於93年5月13日之理監事會議中，以辛○○於91年
  農曆年前，擔任總務工作時，在場負責監工，在其監督下任由
  清潔工將系爭資料丟棄，有失職情事、嚴重失職為由，決議依
  社會團體工作人員管理辦法第13條第1項第1款未盡忠職守及同
  辦法第17條第4款記二大過處分，另依同辦法第7章工作考核標
  準降等降薪處分，將其薪資由36,161元降為27,000元之行為，
  因戊○○等８人、高爾夫協會迄未就上訴人當時應負責監工，
  並有違反監工之義務，而使清潔工將系爭資料丟棄等事實，舉
  證以實其說，是高爾夫協會辯稱上訴人於任職期間，有違反社
  會團體工作人員管理辦法第13條第1項第1款之規定而應受第17
  條第4款懲處之情事，並不足採， 高爾夫協會自不能片面將辛
  ○○調降為27,000元。高爾夫協會雖以辛○○已依其93年5 月
  13日決議，接受記過、降等、降薪之處分， 於93年5月17日復
  職，按月領取降薪額27,000元迄93年9月30日辭職為止， 則辛
  ○○對於更新之僱傭契約內容，業已承諾云云。然原審另案判
  決主文「確認兩造（指辛○○、高爾夫協會）間之僱傭關係存
  在。被告（高爾夫協會）應自民國91年 3月19日起至原告（辛
  ○○）復職日止，按月給付原告三萬六千一百六十一元」，並
  經本院另案判決駁回高爾夫協會之上訴確定，有如上述，則辛
  ○○依另案判決即可復職，且勞動條件係依原有僱傭契約內容
  ，即薪資部分為月薪36,161元。 再依高爾夫協會93年5月13日
  會議紀錄載「前職員辛○○女士與本會之資遣費訴訟案，依據
  最高法院確定判決認定該員與本會之間仍有僱傭關係存在，今
  討論決議其復職日期。決議：本會以公文方式，發函予辛○○
  女士於五月十七日（星期一）上午八時三十分恢復上班」等語
  （原審調字卷第58頁）， 顯然高爾夫協會93年5月13日會議係
  決議辛○○復職，且係依本院另案判決之確認辛○○與高爾夫
  協會間僱傭關係存在之內容准辛○○復職，該會議僅係討論辛
  ○○復職日期而已，則高爾夫協會以上開會議決議辯稱其與辛
  ○○間僱傭契約已更新云云，即無可取，再辛○○復職後，雖
  高爾夫協會給付之月薪為27,000元，然就辛○○言，縱非屬全
  額給付，其亦僅有受領部分月薪一途，否則，高爾夫協會以月
  薪數額尚有爭執而暫緩發放，對辛○○言，僅屬有害而無利，
  則其受領月薪27,000元之事實，亦不得認已默認同意高爾夫協
  會調降月薪情事，尤不能據此認定其與高爾夫協會之僱傭契約
  內容已更新，此外，高爾夫協會亦未舉證證明辛○○已明示同
  意月薪調降為27,000元，是其月薪仍應為原審、本院另案判決
  所載之月薪36,161元。高爾夫協會既不爭執如其將辛○○月薪
  調降為27,000元不合法時，則尚積欠薪資41,225元，則辛○○
  依僱傭契約之約定，請求高爾夫協會給付積欠之薪資41,225元
  本息，自屬有據。
十綜上所述，上訴人辛○○依其與高爾夫協會之僱傭契約法律關
  係，請求高爾夫協會給付上訴人41,225元，及自93年12月27日
  （按原審起訴狀繕本送達證書雖未附卷〔依原審調字卷第１頁
  載係由辛○○訴訟代理人逕行送達繕本〕，然原審於93年12月
  27日為調解，高爾夫協會於當日委由林吉雄律師到場，應認高
  爾夫協會至遲於前一日即已收受起訴狀繕本，則法定遲延利息
  自93年12月27日起算，核無不合）起至清償日止，按年息5 ％
  計算之利息，於法有據，應予准許， 其逾此範圍依民法第184
  條第1項、第185條第1項、第188條、第195條、第56條第2項規
  定之請求於法無據，應予駁回。原審判命高爾夫協會給付41,
  225元本息， 並依職權宣告假執行、酌定相當擔保金為免為假
  執行之諭知，駁回其餘之請求，經核並無違誤。上訴人辛○○
  、高爾夫協會各就其敗訴部分上訴，指摘原判決各該不利部分
  不當，求予廢棄改判，為無理由，上訴人辛○○、高爾夫協會
  之上訴均應予駁回。
十一高爾夫協會聲明如受不利判決，請准提供擔保免予假執行云云
  ，然原判決已酌定相當擔保金為免為假執行之諭知，本院無重
  複諭知之必要；另本件因事證已臻明確，兩造其餘攻擊、防禦
  方法及所為之立證，經審酌後認與判決之結果不生若何影響，
  無庸再逐一論列，合併敘明。
據上論結，本件上訴人辛○○、高爾夫協會之上訴均為無理由，
依民事訴訟法第449條第1項、第78條判決如主文。
中　　華　　民　　國　　96　　年　　5 　　月　　15　　日
　　　　　　　　　  勞工法庭
                        審判長法　官  鄭三源
　　　　　　　　　　　        法　官  周美月
        　　　　　　　　　　  法　官  湯美玉
正本係照原本作成。
辛○○如不服本判決，應於收受送達後20日內向本院提出上訴書
狀，其未表明上訴理由者，應於提出上訴後20日內向本院補提理
由書狀（均須按他造當事人之人數附繕本）上訴時應提出委任律
師或具有律師資格之人之委任狀；委任有律師資格者，另應附具
律師資格證書及釋明委任人與受任人有民事訴訟法第466條之1第
1項但書或第2項（詳附註）所定關係之釋明文書影本。
臺灣職業高爾夫協會不得上訴。
中　　華　　民　　國　　96　　年　　5 　　月　　15　　日
　　　　　　　　　　　　　　　書記官  倪淑芳
附註：
民事訴訟法第466條之1（第1項、第2項）：
對於第二審判決上訴，上訴人應委任律師為訴訟代理人。但上訴
人或其他法定代理人具有律師資格者，不在此限。
上訴人之配偶、三親等內之血親、二親等內之姻親，或上訴人為
法人、中央或地方機關時，其所屬專任人員具有律師資格並經法
院認為適當者，亦得為第三審訴訟代理人。
